臺中高等行政法院判決
　　　　　　　　　　　　　　　　　　 94年度訴字第00049號
　　　　　　　　　　　　　　　.
原　　　告　甲○○
訴訟代理人　楊盤江 律師
被　　　告　財政部臺灣省中區國稅局
代　表　人　乙○○
訴訟代理人　丙○○
上列當事人間因綜合所得稅事件，原告不服財政部中華民國93年
12月13日台財訴字第09300583250號訴願決定，提起行政訴訟。
本院判決如下︰
　　主  文
原告之訴駁回。
訴訟費用由原告負擔。
　　事  實
一、事實概要：
    原告民國（以下同）87年度綜合所得稅結算申報，經被告核
    定全年所得額新台幣（以下同）16,672,144元，應補稅額
    5,197,731元，核定通知書及繳款書於92年11月20日送達原
    告，繳納期間自92年12月6日起至同年月15日止，原告未於
    法定期限內申請復查，卻於93年4月18日申請更正，經被告
    以93年6月15日以中區國稅彰縣二字第0930022756號函復略
    以：原核定並無不合。原告不服，就前揭函文向財政部提起
    訴願，遭駁回，遂提起本件行政訴訟。
二、兩造之聲明：
    (一)原告聲明求為判決：
      1.先位聲明：訴願決定及原處分均撤銷。
      2.備位聲明：確認被告對原告87年度綜合所得之本稅新台
        幣伍佰壹拾玖萬柒仟柒佰參拾壹元及利息捌拾玖萬陸仟
        伍佰零壹元之債權不存在。
      3.訴訟費用由被告負擔。
    (二)被告聲明求為判決：
      1.原告之訴駁回。
      2.訴訟費用由原告負擔。
三、兩造之陳述：
    (一)原告部分：
      1.查87年度綜合所得稅核定屬廣進塑膠股份有限公司（以
        下稱廣進公司）之營利所得13,810,000 元，由於該公
        司對被告之處分尚有疑義，目前尚在訴訟中，該項營利
        所得13,810,000元屬未確定所得，亦非原告之實質所得
        。此外，廣進公司未依當時之促進產業升級條例施行細
        則第38條規定申請核發轉增資擴充設備計畫完成證明，
        此為該公司之疏忽，不應影響股東主張以86年度未分配
        盈餘轉增資擴充設備緩課所得稅之權利。
      2.「確認公法上法律關係成立或不成立之訴訟，於原告得
        提起撤銷訴訟者，不得提起。」、「‧‧‧訴之變更或
        追加，應予准許：‧‧‧二、訴訟標的之請求雖有變更
        ，但其請求之基礎不變」行政訴訟法第6條第3項、第
        111 條第3項第2款定有明文。確認訴訟具補充性，被告
        認為原告未於法定期間內申請復查，本件已告確定，亦
        即原告已不得提起撤銷訴訟，則原告已請求撤銷訴願決
        定及原處分如已不得提起，原告即得依上開規定提起確
        認訴訟如備位聲明。原告追加之備位聲明，與原告先位
        聲明之請求基礎完全相同，僅追加請求確認被告對原告
        無當年度之綜合所得稅本金及利息債權。
      3.於廣進公司應申請完成證明之期間屆滿前，促進產業升
        級條例施行細則第38條應申請完成證明之規定已刪除，
        則該公司已無申請之義務，原告可享受之緩課權利不受
        影響：
        (1)按中央法規標準法第18條規定：「各機關受理人民聲
          請許可案件適用法規時，除依其性質應適用行為時之
          法規外，如在處理程序終結前，據以准許之法規有變
          更者，適用新法規。但舊法規有利於當事人而新法規
          未廢除或禁止所聲請之事項者，適用舊法規」、稅捐
          稽徵法第48條之3規定：「納稅義務人違反本法或稅
          法之規定，適用裁處時之法律。但裁處前之法律有利
          於納稅義務人者，適用最有利於納稅人之法律」、社
          會秩序維護法第3條規定：「行為後本法有變更者，
          適用裁處時之規定。但裁處前之規定有利於行為人者
          ，適用最有利於行為人之規定」、94年2月5日公布一
          年後施行之行政罰法第5條規定：「行為後法律或自
          治條例有變更者，適用行政機關最初裁處時之法律或
          自治條例。但裁處前之法律或自治條例有利於受處罰
          者，適用最有利於受處罰者之規定」。可見我國行政
          法規對於課予人民不利益之處分，以及人民申請之案
          件於法規變動時，均採從新從輕（優）之立法原則。
          剝奪權利之處分亦屬行政罰之一種（行政罰法第2條
          第2款參照），依上開說明，於法規有變動時，應適
          用從新從輕（優）原則。
        (2)查廣進公司前於87年10月31日以86年度未分配盈餘轉
          增資，預定於90年6月30日完成擴充設備計畫，申請
          適用行為時促進產業升級條例第16條規定，並經前台
          灣省政府建設廳以87年11月13日87建一字第803450號
          函准予核備在案。惟該公司未依行為時促進產業升級
          條例施行細則第38條第1項規定於完成擴充設備計畫
          後6個月內（即90年12月30日）或依同條第3項規定於
          當次增資分配股份基準日之次日之次年1月1日起算4
          年5個月（即92年5月31日）前檢齊所需文件向原核備
          機關（原為前台灣省政府建設廳，88年7月1日以後該
          業務移由經濟部工業局辦理）申請核發完成證明。嗣
          於92年7月4日（郵戳日）始向該局提出利用86年度未
          分配盈餘轉增資擴充設備計畫，申請核發完成證明，
          並於同年7月23日補正相關資料，經該局依前開促進
          產業升級條例施行細則第38條第3項規定，以92年8月
          4日工中字第09205041080號函規定駁回其申請。惟上
          開施行細則第38條關於應向主管機關申請核發完成證
          明之規定，於廣進公司應申請完成證明之期限屆滿前
          （90年12月30日）已於89年12月29日經行政院公佈刪
          除，而申請核發完成證明乃程序事項，依「從新從輕
          原則」、「實體從舊、程序從新」原則，廣進公司依
          法即無申請核發完成證明之義務，廣進公司事後雖再
          提出申請而遭駁回，實乃就不必要提出申請之事項所
          為之申請，主管機關予以駁回在法律上並無意義，被
          告自不得以該公司未取得核發完成證明即認原告不得
          享有緩課股利所得之權利。故被告對原告不得追繳84
          年度之綜合所得稅及利息，對被告即無上開債權存在
          。
        4.廣進公司於87年間申請適用之促進產業升級條例第16
          條規定，賦與股東因營利事業以未分配盈餘增資所取
          得之記名股票免計入當年度綜合所得額之權利，廣進
          塑膠股份有限公司之申請行為已被主管機關核備，則
          原告已取得該條規定賦與之緩課股利所得之權利，被
          告自不得以廣進塑膠股份有限公司申請核發證明逾期
          而向原告追繳87年度之綜合所得稅及利息，故被告對
          原告並無87年度之綜合所得稅及利息之債權。
    (二)被告部分：
      1.按「納稅義務人對於因適用法令錯誤或計算錯誤溢繳之
        稅款，得自繳納之日起5年內提出具體證明，申請退還
        ；逾期未申請者，不得再行申請。」「第1項所稱確定
        ，係指左列各種情形：一、經稅捐稽徵機關核定之案件
        ，納稅義務人未依法申請復查者。」「納稅義務人對於
        核定稅捐之處分如有不服，應依規定格式, 敘明理由，
        連同證明文件，依左列規定，申請復查：一、依核定稅
        額通知書所載有應納稅額或應補稅額者，於繳納期間屆
        滿翌日起算30日內，申請復查。」為稅捐稽徵法第28條
        、第34條第3項第1款、第35條第1項第1款所明定。次按
        「個人之綜合所得總額，以其全年左列各類所得合併計
        算之：第一類：營利所得：公司股東所獲分配之股利總
        額‧‧‧屬之。」為所得稅法第14條第1項第1類前段所
        明定。又「公司以其未分配盈餘增資供左列之用者，其
        股東因而取得之新發行記名股票，免予計入該股東當年
        度綜合所得額‧‧‧一、增置或更新‧‧‧機器、設備
        或運輸設備者。」「適用本條例第16條第1款之公司，
        應於核定增置或更新計畫之期限內完成其增置或更新機
        器、設備或運輸設備之裝置，並於完成後6個月內‧‧
        ‧向原核備機關申請核發完成證明‧‧‧適用本條例第
        16條第1款‧‧‧之公司，如有正當理由未於第1項‧‧
        ‧規定期限內申請完成證明者，得於當次增資分配股利
        基準日之次年1月1日起算4年5個月，檢齊文件敘明理由
        向原核備機關申請核發完成證明。」「前項計畫之完成
        期限，自公司提出申請核備之日起算，不得超過3年，
        如因實際需要得於原核備完成期限前向原計畫核備機關
        申請展延。但全程計畫完成期限不得超過4年。」「適
        用本條例第16條‧‧‧之公司‧‧‧未依規定取得主管
        機關核發之完成證明‧‧‧由管轄稽徵機關追繳其當年
        度股東所得稅，並自當年度所得稅結算申報屆滿之次日
        起至繳納之日止，依郵政儲金匯業局一年期定期存款利
        率，按日加計利息，一併徵收。」為行為時促進產業升
        級條例（以下簡稱產升條例）第16條第1款及同法施行
        細則第44條第2項、第38條第1項、第3項、第47條第3項
        所規定。另「對稽徵機關核定之所得稅額，納稅義務人
        如有不服，應申請復查，為所得稅法所定在訴願程序前
        必先踐行之特定程序。非依此規定，不能得法律上之救
        濟。對於稽徵機關核定補徵之稅額，並無例外。」「申
        請復查，為提起訴願以前必先踐行之程序。若不經過復
        查而逕為行政爭訟，即非法之所許。」最高行政法院48
        年判字第61號及62年判字第96號著有判例。
      2.原告係廣進公司之負責人，87年度綜合所得稅結算申報
        ，漏報本人、配偶及扶養親屬取自該公司營利所得合計
        13,810,000元，該公司以86年度未分配盈餘24,960,000
        元轉增資擴充設備計畫，經前台灣省政府建設廳87年11
        月13日以87建一字第803450號函核備，惟因逾前揭規定
        期限向經濟部工業局申請核發完成證明遭該局駁回，有
        該局92年8月4日工中字第09205041080號函可稽，被告
        遂於92年9月8日以中區國稅二字第0920051137號函通知
        該公司，略以：「以86年度未分配盈餘轉增資擴充設備
        緩課股東所得稅與行為時促進產業升級條例第16條規定
        不符，且該計畫未依行為時同法施行細則第38條規定，
        申請核發完成證明，依同法施行細則第47條第3項規定
        ，本次增資原受配股票股東當年度所得稅應予追繳，並
        自當年度所得稅結算申報屆滿之次日起至繳納之日止，
        依郵政儲金匯業局一年期定期存款利率，按日加計利息
        一併徵收，應依規定填報綜合所得稅扣繳暨免扣繳憑單
        ，向被告彰化縣分局辦理申報。」被告彰化縣分局復於
        92年10月22日以中區國稅彰縣二字第0920044434號函通
        知該公司補申報前揭扣繳暨免扣繳憑單，惟迄未申報，
        原查依該公司86年度未分配盈餘24,960,000元，按各股
        東投資額比例歸課原告87年度營利所得合計13,810,000
        元並於92年11月20日將綜合所得稅核定通知書及繳款書
        送達原告，繳納期間自92年12月6日起至同年月15日止
        ，原告未於法定期限內申請復查，依前揭規定全案即告
        確定，原告嗣於93年4月18日申請更正，經被告彰化縣
        分局以93年6月15日以中區國稅彰縣二字第0930022756
        號函復略以：原核定並無不合，原告不服，提起訴願主
        張由於廣進公司對於原處分機關之處分尚有疑義，目前
        尚在訴訟中，且系爭所得13,810,000元屬未確定所得，
        亦非原告之實質所得云云，經財政部訴願決定駁回略以
        ：第查首揭稅捐稽徵法第17條、第28條及第35條，各有
        其適用條件及程序，不容假借。本件被告核定原告87年
        度綜合所得總額為16,672,144元，應補稅額5,197,731
        元，核定通知書於92年11月20日合法送達，繳納期間自
        92年12月6日起至92年12月15日止，原告未依稅捐稽徵
        法第35條規定於法定期限內申請復查，依稅捐稽徵法第
        34條第1項第1款規定全案已確定。嗣原告於93年4月18
        日依稅捐稽徵法第28條規定申請更正，惟原告並未繳納
        稅款，且原核定並無適用法令錯誤或計算錯誤情形，是
        本件並無稅捐稽徵法第28條規定之適用，原告所訴，洵
        無足採，本件原處分應予維持。
      3.訴訟意旨略謂：原告復執前詞爭執主張87年度綜合所得
        稅核定課稅所得額13,810,000元，係屬廣進公司之營利
        所得，由於廣進公司對於原處分機關之處分尚有疑義，
        目前尚在訴訟中，且該項課稅所得額13,810,000元屬未
        確定所得，亦非原告之實質所得云云。
      4.查本件原告主張不足採據之理由，已論駁如前，又按行
        為時產升條例第16條之立法理由：「為加速資本形成，
        公司組織以未分配盈餘增資供產業購置機器設備或改善
        財務結構之特定用途者，准其因增資而配予股東之股票
        予以緩課，以免因增資所產生稅負之不同而影響公司累
        積資本之方式。」本件行為時產升條例第44條第1項規
        定：「本條例施行期間，自中華民國80年1月1日起，至
        中華民國88年12月31日止。」訂有施行期間，經濟部認
        仍有必要繼續施行，行政院爰於施行屆滿經立法院通過
        並由總統公布修正全文72條條文。按「程序從新實體從
        舊原則」業經改制前行政法院56年判字第81號及判字第
        244號著有判例，本件廣進公司以86年度未分配盈餘24,
        960,000元轉增資（分配基準日87年6月6日）擴充設備
        計畫於87年10月31日申請適用依行為時產升條例第16條
        規定緩課股東綜合所得稅，嗣因未符合該規定致被追繳
        87年度股東所得稅並加計利息，不因嗣後法令修正而失
        其附麗。
      5.依首揭判例意旨，納稅義務人對核定稅捐之處分如有不
        服，應依稅捐稽徵法第35條規定申請復查，即應先踐行
        復查程序，原告未依法復查，另以申請更正，嗣再對駁
        回公函逕行提起訴願及行政訴訟方式以資爭執，於法自
        有不合，本件主要爭點為系爭稅捐已因原告未依限提起
        行政救濟程序而告確定，原告另以申請更正方式再對之
        提起訴願及行政訴訟以求救濟，有礙法之安定性，至原
        告其餘主張並不影響系爭稅捐構成要件之認事用法，所
        訴核不足採，原處分及所為訴願決定並無違誤，請准如
        答辯之聲明判決。
　　理  由
壹、關於先位聲明部分：
一、按「納稅義務人如發現繳納通知文書有記載、計算錯誤或重
    複時，於規定繳納期間內，得要求稅捐稽徵機關，查對更正
    。」稅捐稽徵法第17條定有明文。又「該管稽徵機關應依其
    查核結果填具核定稅額通知書，連同各計算項目之核定數額
    送達納稅義務人。前項通知書之記載或計算有錯誤時，納稅
    義務人得於通知書送達後10日內，向該管稽徵機關查對或請
    予更正。」所得稅法第81條第2項亦有明文。「所得稅法第
    81條第2項規定所稱核定稅額通知書之記載或計算有錯誤時
    ，納稅義務人得向該管稽徵機關查對或請予更正者，係指通
    知書之文字記載或查定項目之數字上計算錯誤而言。其對查
    定之事實或法令之適用有所異議者，應依本法第82條之規定
    申請復查。」（最高行政法院60年判字第237號判例參照）
    所得稅法第81條第2項規定與稅捐稽徵法第17條規定相似，
    本件復屬綜合所得稅事件，參照上開判例意旨，對於查定之
    事實及法令之適用有異議者，應依復查程序辦理，不得於復
    查期間經過後始申請查對更正。
二、本件原告於93年4月月8日向被告所屬彰化縣分局申請更正87
    年度綜合所得稅核定金額，主張被告歸課核定之廣進公司營
    利所得13,810,000元，由於廣進公司就相關事實正訴訟中，
    上開所得應屬未確定所得，爰申請更正並減除該筆所得云云
    。經該分局以93年6月15日以中區國稅彰縣二字第093002275
    6號函復略以：「‧‧‧台端對於稽徵機關核定之應納稅捐
    並未依同法（指稅捐稽徵法）第35條規定申請復查，自非屬
    未確定案件‧‧‧歸課之營利所得並無不合。」原告不服循
    序提起行政訴訟主張本件係依據稅捐稽徵法第17條申請更正
    ，並非依同法第28條申請（見本院94年5月2日準備程序筆錄
    第3頁）等情。惟查原告87年度綜合所得稅結算申報，經被
    告核定全年所得額16,672,144元，應補稅額5,197,731元，
    核定通知書及繳款書於92年11月20日送達原告，繳納期間自
    92 年12月6日起至同年月15日止，原告未於法定期限內申請
    復查，本件核課處分業已確定。原告於93年4月18日再申請
    更正，被告以93年6月15日以中區國稅彰縣二字第093002275
    6號函復否准，依首揭說明，原告所申請更正者並非繳納通
    知文書有記載、計算錯誤或重複之情形，且該課稅處分業已
    確定，原處分否准原告更正之申請於法並無違誤。訴願決定
    予以維持亦無不合，原告訴請撤銷均無理由，應予駁回。
貳、關於備位聲明部分：
一、按原告之訴，有左列各款情形之一者，行政法院應以裁定駁
    回之。但其情形可以補正者，審判長應定期間先命補正：‧
    ‧十起訴不合程式或不備其他要件者。」又「確認公法上法
    律關係成立或不成立之訴訟，於原告得提起撤銷訴訟者，不
    得提起。」行政訴訟法第107條第1項第10款、第6條第3項分
    別定有明文。而行政訴訟法第6條第3項之立法說明謂：「確
    認公法上法律關係成立或不成立之訴訟，乃撤銷訴訟之補充
    制度，其得提起撤銷訴訟者，即無准予提起確認訴訟之必要
    ，爰‧‧‧明定原告得提起撤銷訴訟者，不得提起之。」本
    條規定即所謂確認訴訟補充性原則，蓋公法上之法律關係多
    因行政處分而發生，為求訴訟經濟，當事人應直接對行政處
    分提起撤銷訴訟，以收明確、直接之效果。解釋上，當事人
    因逾行政救濟期限而不得提起撤銷訴訟時，亦不得提起確認
    之訴以為補救；換言之，關於撤銷訴訟之訴訟要件，原告不
    得藉由確認訴訟加以迴避，否則若任由當事人待行政處分確
    定之後，始就行政處分所生之法律關係提起確認該法律關係
    之不成立或不存在之訴訟，則行政訴訟法第6條第3項之規定
    將形同具文，非但不利於訴訟經濟，且紊亂行政法律關係之
    安定，顯不合此一條文之立法本旨。從而，當事人因逾行政
    救濟期限而不得提起撤銷訴訟，復提起確認之訴以為補救，
    應認其訴違反確認訴訟補充性原則，其訴不備確認訴訟之特
    別訴訟要件，應以裁定駁回其訴。
二、本件原告87年度綜合所得稅之核課處分，因原告未提起復查
    而告確定，已如前述，原告備位聲明訴請確認被告對原告87
    年度綜合所得之本稅5,197,731元及利息896,501元之債權不
    存在，揆諸上開說明原告備位之訴係屬不備確認之訴之訴訟
    要件，其訴難謂合法，爰不另為裁定，併此判決駁回之。
據上論結，本件原告先位之訴為無理由，備位之訴為不合法，依
行政訴訟法第195條第1項後段、第98條第3項前段，判決如主文
。
中　　華　　民　　國　　94　　年　　6　　月　　 2 　　日
                  第二庭 審判長 法  官　王茂修
                                法  官　王德麟
                                法  官　許金釵
以上正本證明與原本無異。
如不服本判決，應於判決送達後20日內向本院提出上訴書狀，其
未表明上訴理由者，應於提起上訴後20日內向本院提出上訴理由
書（須依對造人數附具繕本）；如於本判決宣示或公告後送達前
提起上訴者，應於判決送達後20日內補提上訴理由書（須附繕本
）。未表明上訴理由者，逕以裁定駁回。
提起上訴應預繳送達用雙掛號郵票390元（34元及5元郵票各10份
)。
中　　華　　民　　國　　94　　年　　6　　月　　  3 　　日
　 　　　　　　　　　　　　　　 書記官　孫庠熙
